ACORDAO-COMPLETO-2540599

ACÓRDÃO 1616/2022 ATA 27/2022 - PLENÁRIO

VISTOS, relatados e discutidos estes autos de Solicitação do Congresso Nacional, mediante o Exmo. Sr. Deputado Federal Áureo Ribeiro, na condição de presidente da Comissão de Fiscalização e Controle da Câmara dos Deputados, encaminha a este Tribunal de Contas da União a Proposta de Fiscalização e Controle 55/2021, de autoria do Exmo. Sr. Deputado Leo de Brito, requerendo a esta Corte de Contas que realize fiscalização com foco na Consulta Pública 48/2021 realizada pela Agência Nacional de Energia Elétrica;
ACORDAM os Ministros do Tribunal de Contas da União, reunidos em Sessão do Plenário, perante as razões expostas pelo relator, em: 
9.1. conhecer a presente Solicitação, por estarem preenchidos os requisitos de admissibilidade previstos no art. 71, inciso VII, da Constituição Federal de 1988 e no art. 38, inciso II, da Lei 8.443, de 16/7/1992, combinados com o art. 232, inciso III, do Regimento Interno do TCU e com o art. 4º, inciso I, alínea "a", da Resolução-TCU 215, de 20/8/2008;
9.2. prorrogar por 60 (sessenta) dias o atendimento da presente Solicitação do Congresso Nacional, nos termos do art. 15, § 2º, da Resolução-TCU 215/2008;
9.3. dar ciência desta deliberação aos Exmos. Srs. Deputados Áureo Ribeiro e Leo de Brito, encaminhando-lhes cópia do presente Acórdão, acompanhado do Relatório e do Voto que o fundamentam;
9.4. encaminhar cópia deste decisum à Agência Nacional de Energia Elétrica e ao Ministério de Minas e Energia, destacando que o Relatório e o Voto que fundamentam esta deliberação podem ser acessados por meio do endereço eletrônico www.tcu.gov.br/acordaos e que, caso tenham interesse, o Tribunal poderá encaminhar-lhes cópia desses documentos sem quaisquer custos;
9.5. com fundamento no art. 169, inciso V, do Regimento Interno do TCU, combinado com os arts. 14, inciso IV e 17, inciso I, da Resolução-TCU 215/2008, considerar a presente Solicitação do Congresso Nacional integralmente atendida, arquivando-se os autos após a comunicação a qual se refere o caput do referido art. 17.

Solicitação do Congresso Nacional em que se requer a realização de fiscalização com foco na Consulta Pública 48/2021, realizada pela Agência Nacional de Energia Elétrica, relacionada a atos do processo de desestatização da Centrais Elétricas Brasileiras S.A. (Eletrobras).

Agência Nacional de Energia Elétrica (Aneel).

3. Interessado: Presidência da Comissão de Fiscalização e Controle da Câmara dos Deputados.

13.1. Ministros presentes: Bruno Dantas (na Presidência), Walton Alencar Rodrigues, Aroldo Cedraz (Relator), Vital do Rêgo, Jorge Oliveira e Antonio Anastasia.
13.2. Ministros-Substitutos convocados: Augusto Sherman Cavalcanti e Marcos Bemquerer Costa.
13.3. Ministro-Substituto presente: André Luís de Carvalho.

ACORDAO-COMPLETO-2544987

Acórdão 1834/2022 - Plenário

AROLDO CEDRAZ

Inicio este Relatório transcrevendo, com alguns ajustes de forma e fundamentado no inciso I do § 3º do art. 1º da Lei 8.443, de 16/7/1992, parte da instrução elaborada no âmbito da Secretaria de Fiscalização de Infraestrutura de Energia Elétrica (SeinfraElétrica) e autuada como peça 40:
"INTRODUÇÃO
Trata-se de Solicitação do Congresso Nacional, de 1º/12/2021 (peça 2) , por meio da qual o Exmo. Sr. Deputado Áureo Ribeiro, presidente da Comissão de Fiscalização e Controle da Câmara dos Deputados encaminha a Proposta de Fiscalização e Controle (PFC) 55/2021, de 27/9/2021 (peça 4) .
A referida proposta requer que o Tribunal de Contas da União realize fiscalização sobre o procedimento de Consulta Pública 48/2021 da Agência Nacional de Energia Elétrica (CP-Aneel 48/2021) , com o objetivo de verificar a ocorrência de eventuais irregularidades apontadas no Relatório prévio do citado Deputado, apresentado à Comissão de Fiscalização e Controle daquela Casa Legislativa.
Destaca-se que a CP-Aneel 48/2021 está relacionada a atos do processo de desestatização da Centrais Elétricas Brasileiras S.A. (Eletrobras) , atualmente em exame no TC Processo 008.845/2018-2, em conformidade com a IN-TCU 81/2018, o qual, conforme ratificado por Despacho de 1º/7/2021 do Ministro-Relator Aroldo Cedraz proferido naqueles autos, se encontra organizado em duas etapas: a primeira alcançou a definição do valor adicionado dos novos contratos de concessões (VAC) , e a segunda consiste na análise da reestruturação societária e do modelo de exercício de controle, prescritos pela Lei 14.182/2021, e da metodologia utilizada para embasar a definição do preço mínimo das ações da Eletrobras, exigido pela Lei 9.471/1997, para que a União possa ofertá-las ao mercado para a diluição de sua participação acionária no capital social da empresa.
Considerando a relação da presente Solicitação com os autos do TC Processo 008.845/2018-2, entende-se que o Exmo. Min. Aroldo Cedraz deve ser designado como relator dos presentes autos, em decorrência de previsão do art. 10, parágrafo único, da Resolução-TCU 215/2008 c/c o art. 18-F, §2º, da Resolução-TCU 175/2005.
EXAME DE ADMISSIBILIDADE
Os arts. 4º, inciso I, da Resolução - TCU 215/2008 e 232, inciso III, do Regimento Interno do TCU conferem legitimidade ao Presidente de Comissão da Câmara dos Deputados, quando pela comissão aprovada, para solicitar informações ou realização de fiscalização ao Tribunal de Contas da União.
Assim, legítima a autoridade solicitante, cabe o conhecimento do expediente como solicitação do Congresso Nacional.
EXAME TÉCNICO
Considerando que a Solicitação do Congresso Nacional se reporta a pedido de realização de fiscalização, e considerando a previsão de estrutura de relatório de conformidade constantes nos itens 37-40 da Portaria Segecex 26/200, este exame técnico se subdivide nas subseções de Visão Geral do Objeto, Objetivo e Questões de Auditoria, Metodologia utilizada, e Achados da Fiscalização. Tendo em vista a necessidade de se subsidiar a comissão com informações suficientes sobre a regularidade de aspectos relevantes da CP-Aneel 48/2021, conclui-se o exame técnico com a apresentação de informações relevantes que não resultaram em achados - item não constante dos padrões de relatórios de conformidade. 
Visão Geral do Objeto
A Consulta Pública 48/2021 foi realizada pela Aneel entre 11/8/2021 e 31/8/2021 com o objetivo de colher subsídios e informações adicionais para o aprimoramento da minuta do contrato de concessão que regulará a exploração dos potenciais hidrelétricos abrangidos pela Lei 14.182/2021, que trata do processo de desestatização da Eletrobras.
A Secretaria Executiva do Ministério de Minas e Energia encaminhou à Aneel, em 19/3/2021, o Ofício 109/2021/SE/MME contendo as diretrizes do Poder Concedente para a elaboração da minuta do contrato de concessão, nos termos contemplados na Medida Provisória 1.031/2021. 
Ainda durante a vigência da MP 1.031/2021, a Aneel emitiu, em 7/5/2021, a Nota Técnica 255/2021-SCG/SRG/SRM/SFG/SFF/ANEEL, documento conjunto das superintendências envolvidas contendo análise da abertura de Consulta Pública com o objetivo de subsidiar o aprimoramento da minuta de contrato de concessão que regulará a exploração dos potenciais hidrelétricos abrangidos pela Medida Provisória.
Posteriormente, com a conversão da MP na Lei 14.182/2021, a Aneel realizou análise técnica complementar por meio da Nota Técnica 493/2021-SCG/SRG/SRM/SFG/SFF/SGT/ANEEL, de 6 de agosto de 2021, na qual realizou ajustes na redação da minuta do contrato de concessão de acordo com as mudanças ocorridas no processo legislativo.
Em 10/8/2021, a Diretoria Colegiada da Aneel decidiu sobre a matéria e a Consulta Pública foi aberta, com período de contribuições entre os dias 11 e 31/8/2021. Aviso de abertura da Consulta foi publicado no DOU de 11/8/2021, bem como publicados no sítio eletrônico da Aneel os documentos necessários para dar publicidade ao processo e as ferramentas que permitem o envio de contribuições da sociedade.
Em 30/8/2021, foi publicada pelo Ministério de Minas e Energia a Portaria 544/GM/MME, que definiu os montantes de garantia física de energia das usinas hidrelétricas alcançadas pelo art. 2º da Lei 14.182/2021, em conformidade com o que estabelece o art. 5º da Portaria 463/GM/MME, de 3 de dezembro de 2009.
Além disso, em 31/8/2021, o Conselho Nacional de Política Energética (CNPE) editou a Resolução 15/2021, que definiu o valor adicionado pelos novos contratos de concessão de geração de energia, nos termos da lei que dispõe sobre a desestatização da Eletrobras.
Após a conclusão da Consulta Pública, o Despacho-Aneel 3.137/2021, em 5/10/2021, encaminhou ao MME as Minutas dos Contratos de Concessão.
Segundo a Lei 13.848/2019, que dispõe sobre o processo decisório e o controle social das agências reguladoras, a Consulta Pública é instrumento de apoio à tomada de decisão por meio do qual a sociedade é consultada previamente, por meio do envio de críticas, sugestões e contribuições por quaisquer interessados, sobre proposta de norma regulatória aplicável ao setor de atuação da agência reguladora. De acordo com o art. 9º da citada lei, as minutas e propostas de alteração de atos normativos de interesse geral dos agentes econômicos, consumidores ou usuários dos serviços devem ser objeto de consulta pública, previamente à tomada de decisões pela Agência.
A lei define, ainda, que a agência deve disponibilizar, quando do início do período de Consulta Pública, conjunto de documentos que sirvam como subsídio para a avaliação da matéria por agentes do setor e sociedade em geral, tais como estudos, relatório de Análise de Impacto Regulatório (AIR) , dados de apoio e material técnico utilizado como fundamento para a proposta submetida ao escrutínio da sociedade.
Também são referências normativas relevantes, nesse caso, o Decreto 10.411/2020, que regulamenta a disponibilização da análise de impacto regulatório, bem como a Resolução Normativa - Aneel - 273/2007, que aprova a Norma de Organização da Aneel e traz dispositivos regulamentadores dos procedimentos de Consulta Pública e Audiência Pública.
Da solicitação da Comissão de Fiscalização e Controle da Câmara dos Deputados 
Na justificativa da proposição de fiscalização (peça 4) , foi apontada uma série de indicativos de irregularidades na condução da Consulta Pública em questão, dentre eles: i) a inexistência de Análise de Impacto Regulatório; ii) a ausência de justificativa para a redução do prazo de contribuição da CP, de 45 para vinte dias; e iii) a ausência de elementos informativos essenciais para avaliação da minuta de contrato de concessão, tais como as condições do processo de descotização das usinas hidrelétricas e os valores das garantias físicas, elementos cuja definição dependia de realização de reunião do CNPE que só ocorreria no último dia do prazo das contribuições da Consulta Pública.
De acordo com a PFC 55/2021, a CP 48/2021 não disponibilizou documentos e informações 'imprescindíveis à completa compreensão da minuta de contrato e das consequências advindas das alterações resultantes da edição da Lei 14.182/2021', o que consequentemente teria restringido a possibilidade de contribuição da sociedade civil no processo de aprimoramento das minutas de contrato de concessão.
Segundo o pedido de fiscalização parlamentar, ainda, 'a reunião do CNPE que definiu as condições da descotização ocorreu no mesmo dia do fechamento da CP nº 48/2021', o que teria tornado inviável a contribuição dos agentes sobre a minuta sem a ciência do que foi discutido e aprovado na reunião, inclusive em razão de eventual impacto nas disposições do contrato de concessão, como de conciliação ou compatibilização da cota alocada para as distribuidoras com a nova garantia física que viesse a ser estabelecida (peça 4) .
De acordo com o pedido à inicial, a fiscalização proposta pelo Congresso deve apurar as eventuais 'distorções legais' que tornaram inefetiva a Consulta Pública 48/2021, alegando ainda que o instrumento da Análise de Impacto Regulatório foi dispensado sem ser dada a publicidade devida aos seus fundamentos, bem como igualmente não foi publicizada a definição das garantias físicas dos contratos das usinas hidrelétricas em questão.
Objetivo e questões da fiscalização
Com o objetivo de dar subsídios para a resposta à solicitação do Congresso Nacional, foi realizada fiscalização na modalidade inspeção, no período de 10/12/2021 a 11/2/2022, conforme Portarias de Fiscalização - SeinfraElétrica 655/2021 (peça 9) e 13/2022 (peça 19) , que buscou responder às seguintes questões de auditoria, estabelecidas na fase de planejamento: 1) Os procedimentos adotados no âmbito da CP 48/2021 estão em conformidade com os normativos legais e regulamentares aplicáveis?; 2) As informações apresentadas pela Aneel permitiram a contribuição da sociedade, dado o escopo delimitado para a Consulta Pública 48/2021?; e 3) As contribuições apresentadas no âmbito da CP 48/2021 foram submetidas a análise razoável e fundamentada pela Agência?
As questões objeto da inspeção foram fruto de análise dos elementos e questionamentos sobre a Consulta Pública suscitados na PFC 55/2021, bem como de análise prévia, realizada na etapa de planejamento, da legislação aplicável e de documentos sobre o andamento da Consulta Pública disponíveis no sítio eletrônico da Aneel e complementados por meio do Ofício de Requisição 1-211/2021-TCU/SeinfraElétrica (peça 11) .
Metodologia
Os trabalhos de inspeção foram realizados em conformidade com a Portaria-Segecex 29/2010, que disciplina a realização de inspeções, com as Normas de Auditoria do Tribunal de Contas da União (Portaria-TCU 280/2010, alterada pela Portaria-TCU 185/2020, e com os Padrões de Auditoria de Conformidade estabelecidos pelo TCU (Portaria-Segecex 26/2009) . 
Nos termos da ISSAI 4000 - Norma para Auditoria de Conformidade, declara-se que se trata de trabalho de relatório direto de asseguração razoável.
Na fase de planejamento, foi delineada uma série de procedimentos de auditoria a serem aplicados na fase de execução da inspeção. Dentre eles citam-se: a) avaliar a aderência dos procedimentos formais e prazos definidos nos normativos aplicáveis à Consulta Pública; b) identificar eventuais procedimentos excepcionais adotados, bem como sua fundamentação ou justificativa; c) identificar em que medida os principais pontos da Lei 14.182/2021 encontram-se refletidos na minuta de contrato de concessão; d)  verificar se a Consulta Pública disponibilizou informações e documentação que permitiam a participação e contribuição fundamentada dos agentes e sociedade no processo de Consulta; e) avaliar se as notas técnicas e pareceres que instruíram o processo de Consulta abordaram de forma adequada os elementos técnicos submetidos a análise; e f) verificar se as principais contribuições submetidas ao processo de CP foram objeto de avaliação pela Aneel.
A matriz de planejamento do trabalho se encontra acostada à peça 32 dos presentes autos.
Na etapa de execução, a principal técnica utilizada no desenvolvimento dos trabalhos de inspeção foi o exame documental. Trataram-se os pontos levantados na PFC 55/2021 em dois grupos: a)  aspectos formais e procedimentais relacionados a: i) redução do prazo legal da CP de 45 dias para vinte dias; ii) falta de justificativa ou fundamentação para a dispensa de Análise de Impacto Regulatório (AIR) pela Aneel; e b) aspectos materiais relacionados à Consulta Pública ou à privatização da Eletrobras, tais como: i) descotização; ii) definição da garantia física das usinas; iii) receita anual de geração; iv) obrigação de aportes anuais; v) ausência de termo aditivo às minutas disponibilizadas dos empreendimentos não alcançados pela Lei 14.182/2021; vi) outorgas de uso da água; vii) falta de definição do instrumento contratual que discipline as particularidades da UHE Itumbiara; viii) falta de respaldo técnico da Procuradoria Federal/Advocacia Geral da União junto à Aneel; ix) estudos que indiquem o risco hidrológico da operação; x) inclusão da UHE Curuá-Una no rol de hidrelétricas da Eletrobras que devem ter sua garantia física definida para o novo contrato de concessão; e xi) renovação de outorga das UHEs Tucuruí e Mascarenhas de Moraes sob o regime de cotas. 
Os aspectos formais e procedimentais atinentes à PFC foram integralmente consideradas no escopo dos trabalhos de fiscalização deste Tribunal. No entanto, alguns dos temas arrolados, em especial aqueles relativos a aspectos de mérito do processo de desestatização da Eletrobras e de escolhas de modelagem adotadas pelo Poder Concedente, tais como a definição de receita anual de geração, renovação de outorga das UHEs Tucuruí e Mascarenhas de Moraes, não foram tratados, uma vez que foram frutos de lei aprovada pelo Congresso Nacional e fugiam ao próprio escopo da Consulta Pública 48/2021, que se limitou ao aprimoramento da minuta do novo contrato de concessão que regulará a exploração dos potenciais hidrelétricos abrangidos pela Lei 14.182/2021 e atualmente outorgados à Eletrobras.
Achados
Achado 1. Falha na fundamentação e justificativa para a redução de prazo de realização de Consulta Pública 48/2021
Constatou-se que houve redução do período de contribuições à Consulta Pública 48/2021 em prazo inferior ao mínimo estabelecido em lei sem a devida caracterização da urgência e relevância da excepcionalidade do caso, em contrariedade ao §2º do art. 9º da Lei 13.848/2019 e ao princípio da motivação, previsto no art. 2º, caput, da Lei 9.784/1999. Ressalta-se que a submissão das minutas de contratos de concessão a Consulta Pública, com o objetivo de aprimorá-las, é considerada uma boa prática por parte da Aneel, já que esse procedimento não é obrigatório nos termos do art. 9º da Lei 13.848/2019, por não se tratar de alteração de ato normativo.
Em que pese tenha sido observada participação social capaz de contribuir de forma efetiva com o aprimoramento das minutas de contrato de concessão, a falta de encadeamento adequado, no planejamento do cronograma de desestatização da Eletrobras, com outras fases importantes do processo, como a revisão das garantias físicas, tratamento da indenização de bens reversíveis eventualmente devidos e de tratamento de parcelas da tarifa no decorrer da descotização, resultou na realização de Consulta Pública com prazo de contribuição reduzido, com potencial limitação da participação da sociedade.
Em síntese, o §2º do art. 9º da Lei 13.848/2019 define a duração mínima de 45 dias para apresentação de contribuições a Consultas Públicas, ressalvado, entre outros, caso excepcional de urgência e relevância, devidamente motivado. 
Em maio de 2021, a área técnica da Agência avaliou proposta de abertura de Consulta Pública para aprimoramento da minuta de contrato que regulará a exploração dos potenciais de energia hidráulica abrangidos pela MP 1.031/2021, à época ainda não convertida em lei. A análise inicial não identificou elementos caracterizadores para a redução de prazo da Consulta, e recomendou a sua realização com prazo legal integral de 45 dias (peça 21, p. 12) :
 (...) considerando que a consulta pública que aqui se propõe não versa sobre proposição ou alteração de atos normativos, recomenda-se que o prazo para consulta seja definido em 45 (quarenta e cinco) dias, com amparo no disposto no § 2º do art. 9ª acima transcrito.
Após a conversão da MP na Lei 14.182/2021, a Nota Técnica 493/2021 realizou análise complementar à NT 255/2021, considerando as mudanças ocorridas no processo legislativo de conversão, consolidando a minuta final de contrato de concessão para submissão à Consulta Pública (peça 22) . Não houve, nessa nota, mudança de posicionamento em relação à recomendação de prazo, no sentido de sua redução.
No caso concreto, em 10/8/2021, a Diretoria Colegiada da Aneel deliberou que a realização da fase de contribuições da Consulta Pública 48/2021 seria de vinte dias em função 'do disposto no Ofício 317/2021/SE-MME, e a importância da célere aprovação das minutas dos contratos de concessão para que não haja comprometimento do cronograma de desestatização da Eletrobras, indicada pelo Ministério de Minas e Energia' (peça 25) .
No entanto, verifica-se que o Ministério de Minas e Energia (MME) não solicitou de forma expressa a redução excepcional do prazo mínimo legal, isso porque o Ofício 317/2021-SE/MME sustenta que (peça 26) :
 (...) são essenciais para o cumprimento do cronograma de desestatização da Eletrobras a aprovação, pela Agência, da minuta de contrato de concessão o mais célere possível, uma vez que a disponibilização desse documento permitirá que o MME avance no cronograma, possibilitando, também, o progresso dos estudos conduzidos pelo BNDES com vistas à capitalização da Eletrobras. (grifou-se) 
Recorde-se que a possibilidade de redução do prazo legal (§2º do art. 9º) deve derivar de um caso excepcional de urgência e relevância devidamente motivado; ou seja, a mera solicitação de celeridade na condução do processo, sem realizar uma exposição de motivos fundamentada, que demonstre a conexão lógica entre necessidade de redução do prazo da Consulta Pública como meio para o atingimento do interesse público pretendido, não atende aos requisitos caracterizadores de excepcionalidade previstos em lei.
Apesar da menção feita no Ofício 317/2021-SE/MME ao cronograma de desestatização da Eletrobras, o mapeamento do processo de desestatização, apresentado pelo MME no bojo do TC Processo 008.845/2018-2 não considerava o trâmite da Consulta Pública na Agência (vide peças 33 e 34, copiadas do TC Processo 008.845/2018-2) . Inclusive, havia previsão de intervalo de 118 dias entre a previsão de conversão da MP 1.031/2021 em lei e possível análise da documentação da desestatização por este TCU.
Além disso, o próprio Ofício 317/2021-SE/MME reconheceu que estudos técnicos para fundamentar a tomada de decisão do CNPE quanto à modelagem econômico-financeira da operação de desestatização da Eletrobras ainda estavam em elaboração (peça 26) :
No que se refere aos prazos a serem cumpridos pelo MME, informo que estão em fase de elaboração os estudos técnicos de suporte à tomada de decisão, dentre os quais, inclui-se a modelagem econômico-financeira, com expectativa de conclusão dos trabalhos até 23 de agosto de 2021, cujos resultados serão submetidos à apreciação do Conselho Nacional de Política Energética (CNPE) , com previsão de deliberação sobre o tema em 31 de agosto de 2021 e publicação da Resolução em 1º de setembro de 2021.
Assim, entende-se que não se restou demonstrado o prejuízo de eventual adoção do prazo mínimo de 45 dias previsto na Lei 13.848/2019, em relação aos eventos subsequentes do cronograma.
O instrumento da Consulta Pública, como a Audiência Pública, destina-se a ampliar a possibilidade de participação social nas decisões administrativas e acerca de políticas públicas do Estado. Conforme §1º do art. 9º da Lei 13.848/2019, a Consulta é o instrumento de apoio à tomada de decisão por meio do qual a sociedade é consultada previamente, por meio do envio de críticas, sugestões e contribuições por quaisquer interessados, sobre proposta de norma regulatória aplicável ao setor de atuação da agência reguladora. 
A Resolução Normativa 273/2007-ANEEL, em mesmo sentido, define a Consulta Pública como instrumento administrativo destinado a apoiar a formulação e aperfeiçoamento de regulamentos, fiscalização ou implementação de atribuições específicas da Agência, e colher subsídios e informações dos agentes econômicos do setor elétrico, consumidores e demais interessados da sociedade, de forma a identificar e aprimorar os aspectos relevantes à matéria em questão.
Em complementação, o parágrafo único do art. 10 do Decreto 10.411/2020, define que poderão ser usados os meios e canais considerados adequados para realizar os procedimentos de participação social e consulta pública, que deverão garantir prazo para manifestação pública proporcional à complexidade do tema.
De forma a se avaliar a dimensão do potencial prejuízo causado à participação da sociedade no procedimento de Consulta, há que se sopesar o argumento no Voto Condutor da Deliberação da Diretoria, no Processo-Aneel 48500.001427/2021-54, que fundamentou o Despacho-Aneel 3.137/2021, no sentido de que, no caso concreto em exame, houve quantidade significativa de contribuições recebidas e analisadas pela Agência, o que resultou em efetivo aperfeiçoamento da minuta de contrato de concessão, sendo este o objetivo específico do processo de Consulta Pública (peça 28, p. 13) .
Além disso, a análise das contribuições mais efetivas foi realizada por meio da NT 675/2021-SCG/SRG/SRM/SFG/SFF/SGT/ANEEL (peça 24, p. 4-27) , tendo, inclusive, diversos itens de questionamento e contribuição sido submetidos à opinião jurídica da Procuradoria Federal da Aneel, conforme Parecer 284/2021/PFANEEL/PGF/AGU (peça 27, p. 1-13) .
A despeito da apresentação de contribuições significativas por agentes do setor, principalmente pela Eletrobras, principal interessada, não se pode olvidar que a redução de prazo pode ter causado entraves à participação de outros agentes que teriam capacidade de contribuir uma vez que todas as informações necessárias à compreensão da situação estivessem disponíveis, como reforçado no Achado seguinte.
De toda sorte, considerando que houve participação social capaz de contribuir com as minutas de contrato e que não houve prejuízos no caso concreto, entende-se suficiente atuação deste TCU no sentido de expedir orientação acerca da observância do normativo legal e da necessidade de fundamentação dos atos administrativos.
Instada a se manifestar, durante a fase de comentários de gestores prevista na Resolução TCU 315/2020, sobre eventual proposta de ciência no sentido de que a ausência da fundamentação e caracterização de urgência e excepcionalidade para a redução de prazo mínimo legal de realização de Consulta Pública viola o §2º do art. 9º da Lei 13.848/2019 e o princípio da motivação previsto no art. 2º, caput da Lei 9.784/1999, a Aneel ponderou que o artigo 9º da Lei 13.848/2019 não se aplica ao caso em tela, uma vez que o caput delimita o alcance das consultas públicas a atos normativos, ao passo que o caso concreto trata de consulta referente a minutas de contratos. Complementou que também não é aplicável o prazo mínimo estabelecido no §2º daquele artigo, tampouco, por conseguinte, a exigência de justificativa para caracterização de urgência e excepcionalidade (peça 39, p. 2) .
Por fim, alegou que, mesmo sem a necessidade legal de que houvesse Consulta Pública sobre a matéria, a Aneel, prezando pela transparência e participação da sociedade, não apenas a realizou, como justificou o prazo aplicado, considerando que o Poder Concedente (MME) apresentou comando expresso ao seu delegado (Aneel) para que fosse 'o mais célere possível' ao analisar as minutas de contrato de modo 'que a disponibilização desse documento permitirá que o MME avance no cronograma' (peça 39, p. 2) . Ademais, afirmou que a decisão da data de instauração da Consulta Pública se deu exatamente para torná-la mais efetiva, dado que quando houve o pedido de instrução por parte do Poder Concedente, a Medida Provisória 1.031, de 23/2/2021, ainda vigorava, ou seja, a efetividade da consulta poderia ser comprometida em razão de eventuais alterações no texto da MP durante o processo legislativo (peça 39, p. 3) .
Com efeito, em consonância aos comentários apresentados pela Aneel, verifica-se que o aprimoramento de minutas de contratos de concessão não se trata de alteração de atos normativos, o que afasta a aplicação da art. 9º da Lei 13.848/2019, segundo o qual serão objeto de Consulta Pública as minutas e as propostas de alteração de atos normativos de interesse geral dos agentes econômicos, consumidores ou usuários dos serviços prestados.
Cumpre salientar que tal constatação se refere ao caso concreto, relacionado a minutas de contratos de concessão, não retirando ou colocando em dúvida a eficácia da Lei das Agências a respeito desse dispositivo específico.
Em que pese não restar inequivocamente demonstrada a caracterização excepcional de urgência e relevância na justificativa da Aneel para a redução do prazo de duração da Consulta Pública para vinte dias, tal justificativa, nos termos dispostos no §2º do art. 9º da Lei 13.848/2019, não era obrigatória para o caso concreto. 
Nota-se que o caso em questão está dotado de maior discricionariedade, até por se tratar de uma boa prática que vem sendo repetida pela Agência e proporciona maior transparência e participação social no processo de tomada de decisão a respeito do aprimoramento das minutas dos contratos de concessão.
Diante de tudo que foi exposto, conclui-se que a justificativa apresentada para a redução do prazo de realização da consulta pública poderia ter sido mais bem fundamentada, porém não se configurou a ocorrência de irregularidade, tornando-se insubsistente a proposta de ciência que seria realizada.
Achado 2: Realização de Consulta Pública sem a disponibilização de todos os elementos técnicos necessários previamente 
Identificou-se que a Consulta Pública 48/2021 foi realizada sem a definição de parâmetros técnicos que poderiam colaborar para a ampliação das discussões acerca das minutas dos novos contratos de concessão decorrentes da Lei 14.182/2021, o que infringe o estabelecido no § 3º do art. 9º da Lei 13.848/2019, bem como os princípios da publicidade, transparência e do interesse público previstos no art. 37, caput, da Constituição Federal e art. 2º da Lei 9.784/1999. 
Apesar de terem sido verificadas significativas contribuições no âmbito da CP 48/2021 para o aprimoramento das minutas de contrato de concessão, a falta de encadeamento adequado, no planejamento do cronograma de desestatização da Eletrobras, com outras fases importantes do processo, como a revisão das garantias físicas, tratamento da indenização de bens reversíveis eventualmente devidos e de tratamento de parcelas da tarifa no decorrer da descotização, resultou na realização de Consulta Pública sem a disponibilização de informações completas, com potencial limitação da participação da sociedade.
De acordo com o §3º do art. 9º da Lei 13.848/2019, a Aneel deve disponibilizar, na sede e no respectivo sítio na Internet, quando do início da Consulta Pública, o relatório de Avaliação de Impacto Regulatório (AIR) , os estudos, dados e material técnico usados como fundamento para as propostas submetidas a consulta: no caso, as minutas de contratos de concessão.
A Consulta Pública 48/2021 foi aprovada em 10/8/2021, com prazo para recebimento de contribuições de vinte dias, estipulado para o período de 11 a 31/8/2021.
Pelos documentos constantes do Processo-Aneel 48500.001427/2021, elaborados pela área técnica da Aneel, percebe-se a preocupação com a indefinição de pontos importantes a constarem das minutas de contrato, conforme o Memorando 183/2021-ASD/ANEEL, que poderiam gerar futuras discussões acerca da interpretação dos dispositivos, ressaltando que essa medida asseguraria maior efetividade, transparência e segurança à Consulta Pública (peça 29) :
4. Com o objetivo de evitar futuras discussões acerca da interpretação dos contratos a serem assinados, solicita-se que as obrigações a serem assumidas sejam descritas com o maior nível de detalhamento possível, ainda que parte das informações tenham que ser preenchidas futuramente pelo Poder Concedente, após a decisão do CNPE relativa ao período de descotização e o Valor Agregado à Concessão - VAC
A Nota Técnica 255/2021-SCG/SRG/SRM/SFG/SFF/ANEEL, ao realizar a primeira análise da proposta de minuta de contrato de concessão das usinas alcançadas pela então MP 1.031/2021, chamou atenção para a necessidade, ainda pendente, de detalhamento de parâmetros relativos à descotização e à migração gradual das receitas do sistema de cotas para o de produção independente de energia (PIE) (peça 21, p. 8) :
18. Destaca-se que os parâmetros necessários à descotização de que trata a MP nº 1.031, de 2021, ainda carecem de detalhamento que permita a sua adequada operacionalização, os quais não estão sob responsabilidade da ANEEL. 
19. Ocorre o mesmo para a Receita Anual de Geração - RAG, associada a remuneração das concessões em regime de cotas. No período de transição deve ser estabelecido como ocorrerá a migração da receita, como, por exemplo, a redução da receita proporcional ao montante de garantia física liberada para a comercialização como PIE. Também devem ser avaliados aspectos sobre a receita relativa aos investimentos em reformas e modernizações (GAG Melhorias) nesse período de transição.
A respeito de possíveis limitações à apresentação de contribuições, a Eletrobras apontou a 'pendência de informações de máxima relevância para a elaboração de uma contribuição definitiva' à Consulta Pública (peça 30, p. 2) . Isso porque, no modelo de desestatização preconizado pela Lei 14.182/2021, existe um mecanismo de captura integral das vantagens econômicas da celebração de novos contratos de concessão, uma vez que parte do valor adicionado será apropriado pela União e a outra parte pelo consumidor (via Conta de Desenvolvimento Energético - CDE) . 
Nesse contexto, segundo a Eletrobras, o cálculo do valor adicionado definido na Resolução-CNPE 15/2021 ganha ainda mais relevância, uma vez que eventuais direitos pré-existentes das concessões atuais deverão ser comparados e mensurados com aqueles estabelecidos nos novos contratos. No entanto, as premissas e o resultado do cálculo do valor adicionado não foram disponibilizados pelo CNPE ou pelo MME durante o período da Consulta Pública, impedindo uma avaliação e consequente contribuição da Eletrobras.
Outra contribuição relevante feita no âmbito da CP 48/2021 argumenta que 'a reunião do CNPE que definirá as condições da descotização ocorre no mesmo dia do fechamento da CP 48/2021' e que seria 'relevante que os agentes possam contribuir sobre a minuta tendo ciência do que foi discutido e aprovado na reunião, inclusive em razão de eventual impacto em disposições do contrato de concessão' (peça 31) . Foi ainda questionada a necessidade de definição clara do tratamento de parcelas da tarifa durante o processo de descotização (Gag Melhorias, GagAmplt etc.) , bem como publicização das novas garantias físicas, previamente à Consulta Pública e celebração dos contratos, para que os agentes pudessem avaliar adequadamente a alocação de riscos nos novos contratos de concessão.
A Aneel, na análise que fez das contribuições e argumentos apresentados na CP 48/2021, salienta não ser de sua competência a definição desses aspectos técnicos do processo de desestatização da Eletrobras, e que também a elaboração de estudos complementares aos documentos apresentados na abertura da Consulta Pública foge à responsabilidade da Agência (peça 18, p. 41) .
Conforme informa o Memorando 180/2021-SCG/SRG/SRM/SFG/SFF/SMA/ANEEL (peça 18) , expediente elaborado pelas superintendências da Agência para subsidiar resposta da Procuradoria em Ação Popular movida contra a CP 48/2021, 'para o tema posto em consulta pública, (...) considera-se que a documentação apresentada é suficiente para o alcance do objeto proposto', bem como sustenta que 'todos os documentos que subsidiaram as análises, necessários para o adequado processo de Consulta Pública, foram disponibilizados no respectivo sítio da ANEEL específico a esse fim'.
Ainda no Memorando 180/2021-SCG/SRG/SRM/SFG/SFF/SMA/ANEEL, em resposta a item que questionava sobre a necessidade ou imprescindibilidade da definição da garantia física das UHEs, descotização e outros elementos técnicos, para a fase de Consulta Pública, a área técnica respondeu:
24. É importante destacar que não compete à ANEEL definir os contornos dos temas questionados neste item, sendo que, neste caso, a minuta de Contrato de Concessão deve prever os instrumentos que regulamentarão as questões postas, não servindo o Contrato de Concessão como instrumento adequado para tal definição, por evidente extrapolação de competências.
Em análise dos argumentos utilizados pela Agência, deduz-se que a minuta do contrato de concessão não era o locus adequado para esta definição material, além de não haver possibilidades para alterações significativas nas versões finais dos contratos no tocante a esses normativos, por serem referências a suas disposições já positivadas, conforme trechos da minuta de contrato transcritos abaixo.
CLÁUSULA TERCEIRA - EXECUÇÃO Na exploração das Usinas Hidrelétricas, a Concessionária terá liberdade na direção de seus negócios, incluindo as medidas necessárias para as contratações de investimentos, pessoal, material e tecnologia, observadas as prescrições deste Contrato, da legislação específica, das normas regulamentares e das instruções e determinações do Poder Concedente e da ANEEL.
Subcláusula Primeira - O regime de exploração das Usinas do Anexo 1 é Produção Independente de Energia Elétrica, nos termos do art. 4º, inciso III, da Lei nº 14.182, de 12 de julho de 2021, com disponibilidade da energia para o novo Concessionário conforme incisos seguintes. 
I - a descontratação da energia elétrica contratada nos termos do disposto no art. 1º da Lei nº 12.783, de 11 de janeiro de 2013, para atender ao estabelecido no inciso III do caput do art. 4º da Lei nº 14.182, de 12 de julho de 2021, se dará nos termos da Resolução nº 15, de 31 de agosto de 2021, do Conselho Nacional de Política Energética - CNPE, ficando preservado o disposto no  Termo Aditivo ao < No DO CONTRATO DE CONCESSAO> Contrato de Concessão para a respectiva parcela da usina.
 (...) 
III - Durante o período de descontratação referido no inciso I, os pagamentos e ressarcimentos associados a: Receita Anual de Geração - RAG; risco hidrológico; resultados financeiros do Mecanismo de Realocação de Energia - MRE; taxa de fiscalização de serviços de energia elétrica; pesquisa e desenvolvimento do setor elétrico brasileiro e eficiência energética; compensação financeira pelo uso de recursos hídricos para fins de geração de energia elétrica, pelas distribuidoras cotistas, serão afetados na mesma proporção da descotização estabelecida pelo CNPE, por meio da Resolução nº 15, de 2021.
 (...) 
Subcláusula Sexta - As garantias físicas de energia das Usinas Hidrelétricas foram definidas por meio da Portaria do Ministério de Minas e Energia - MME nº 544/GM/MME, de 30 de agosto de 2021.
I. Os valores de garantia física de energia das Usinas Hidrelétricas foram definidos considerando os elementos definidores do potencial hidráulico que caracterizam os empreendimentos, conforme consta do Anexo 1; e 
II. As garantias físicas de energia das Usinas Hidrelétricas serão revisadas e alteradas na forma da legislação vigente.
 (...) 
Subcláusula Décima Segunda - A Concessionária se obriga a efetuar o pagamento de quota anual, à Conta de Desenvolvimento Energético - CDE, de que trata a Lei nº 10.438, de 26 de abril de 2002, conforme condições disciplinadas pelo art. 3º da Resolução nº 15, de 2021, do CNPE.
I. O pagamento de que trata o caput se dará com um aporte inicial em até trinta dias contados da data de assinatura deste Contrato e com aportes anuais, com início em 2023, a ser realizado em abril de cada ano, pelo período de vinte e cinco anos, com base no cronograma de desembolso estabelecido no Anexo III, da Resolução nº 15, de 2021, do CNPE.
 (...) 
Subcláusula Décima Terceira - A Concessionária se obriga a efetuar o pagamento da bonificação pela outorga da concessão resultante do Processo de Desestatização, em parcela única, em até trinta dias contados da assinatura do presente Contrato, conforme disciplina a Resolução nº 15, de 2021, do CNPE, nos termos da Lei nº 14.182, de 12 de julho de 2021, ciente de que o inadimplemento desta obrigação constitui condição resolutiva do presente Contrato.
 (...) 
CLÁUSULA NONA - EXTINÇÃO DA CONCESSÃO E REVERSÃO DOS BENS E INSTALAÇÕES VINCULADOS
 (...) 
Subcláusula Segunda - No advento do termo final deste Contrato, todos os bens reversíveis e instalações vinculados às Usinas Hidrelétricas passarão a integrar o patrimônio da União. 
I. Nos termos do §7º do art. 2º da Resolução nº 15, de 2021, do CNPE, a Concessionária não fará jus às indenizações por investimentos ainda não amortizados referentes aos Projetos Básicos das Usinas Hidrelétricas, bem como àqueles referentes a investimentos vinculados a bens reversíveis das Usinas Hidrelétricas, ainda não amortizados ou não depreciados, cujas concessões foram prorrogadas ou não, nos termos do art. 1º da Lei nº 12.783, de 11 de janeiro de 2013 cujos critérios e procedimentos para os cálculos desses investimentos foram definidos na Resolução ANEEL nº 596, de 19 de dezembro de 2013, nos termos do art. 2º do Decreto nº 7.850, de 30 de novembro de 2012. (grifos acrescidos) 
Isso posto, em que pese não haver margem para maiores modificações nas disposições relativas aos normativos nas minutas dos contratos, tais informações foram definidas apenas nos últimos dias de realização da consulta pública, tornando inviável à sociedade ter conhecimento de antemão do teor dos pontos que seriam definidos no âmbito da Resolução-CNPE 15/2021 e da Portaria 544/GM/MME.
Ainda assim, a Aneel, no seu Relatório de Análise de Contribuições (anexo da Nota Técnica 675/2021, peça 24, p. 30-96) , socorre-se aos termos dos aludidos normativos, editados nos últimos dias da CP 48/2021, para detalhar os fundamentos do encaminhamento dado às contribuições sobre a matéria.
A respeito, cabe mencionar, a título exemplificativo, o caso das indenizações por investimentos em bens reversíveis não amortizados ou depreciados, objeto de determinados questionamentos e contribuições por ocasião da Consulta Pública 48/2021. A análise da Aneel sobre as contribuições fundamentou a inserção de dispositivo na minuta do contrato de concessão com a previsão contida nos §§ 6º e 7º do art. 2º da Resolução-CNPE 15/2021 de que as concessionárias não farão jus às indenizações, uma vez que, nas premissas do cálculo do valor de bonificação da outorga, estes já teriam sido considerados e abatidos.
Desse modo, a definição a posteriori trazida pela Resolução do CNPE foi elemento componente da redação final de dispositivo das minutas do novo contrato de concessão de energia, sem que o conteúdo específico deste tenha sido submetido às considerações da sociedade e agentes setoriais na fase anterior da Consulta Pública. Ou seja, o conhecimento dessas informações poderia ter colaborado para a ampliação das discussões acerca das minutas dos novos contratos de concessão decorrentes da Lei 14.182/2021.
Conforme indicado no Achado 1, o mapeamento do Processo de Desestatização, apresentado pelo MME no bojo do TC Processo 008.845/2018-2, não considerava o trâmite da Consulta Pública na Agência (ver peças 33 e 34) . Além disso, cabe assinalar que o cronograma de desestatização elaborado pelo MME (peça 33) já previa, em março de 2021, que a definição do valor adicionado só seria publicada em 5/8/2021, portanto em período posterior à realização da Consulta Pública 48/2021.
A falta de previsão inicial, no cronograma da desestatização da Eletrobras, de Consulta Pública para discussão das minutas de contrato de concessão, e seu encadeamento com outras fases importantes do processo - como a revisão das Garantias Físicas e o tratamento de questões relativas à indenização ao final da concessão, e ao tratamento de parcelas da tarifa durante o processo de descotização - foi posteriormente corrigida, ainda que com prazo compacto, via realização da CP 48/2021.
De toda sorte, como já indicado no Achado 1, deve-se ponderar que, no caso concreto em exame, houve quantidade significativa de contribuições recebidas e analisadas pela Agência, o que resultou em efetivo aperfeiçoamento da minuta de contrato de concessão, sendo este o objetivo específico do processo de Consulta Pública.
Da mesma forma, considerando que houve participação social capaz de contribuir com as minutas de contrato, entende-se suficiente atuação deste TCU no sentido de orientação acerca da observância do normativo legal e da necessidade de fundamentação dos atos administrativos, uma vez que eventual determinação de reabertura de prazo da consulta não satisfaria os requisitos do art. 4º da Resolução 315/2020.
Em sua manifestação, durante a fase de comentários de gestores prevista na Resolução TCU 315/2020, sobre eventual proposta de ciência de que a realização de Consulta Pública sem a definição de parâmetros técnicos que poderiam colaborar para ampliação das discussões acerca das minutas dos novos contratos de concessão decorrentes da Lei 14.182/2021 está em desacordo com os princípios da publicidade, transparência e do interesse público previstos no art. 37, caput, da Constituição Federal e art. 2º da Lei 9.784/1999, bem como o estabelecido no § 3º do art. 9º da Lei 13.848/2019, a Aneel asseverou, de forma similar ao descrito no Achado 1, que não é aplicável o §3º do artigo 9º da Lei 13.848/2019, uma vez que o caput delimita o alcance das consultas públicas a atos normativos, o que não é o caso concreto (peça 39, p. 3) .
Acrescentou que a definição dos parâmetros faltantes nas minutas de contratos não são de sua competência, o que implica que sua inclusão na Consulta Pública não teria qualquer efeito prático, uma vez que a Aneel não teria competência para avaliar as contribuições e muito menos para alterar as definições feitas pelo CNPE e MME (peça 39, p. 3) . 
Por fim, completou que a ausência dos parâmetros não impediu a efetiva participação social na consulta pública, que versava sobre os elementos contratuais que lhe competiam, e assim, também não se vislumbra qualquer desacordo com os princípios da publicidade, transparência e do interesse público previstos no art. 37, caput, da Constituição Federal (peça 39, p. 4) .
De igual modo ao observado no Achado 1, as minutas de contrato de concessão, como no caso em tela, não estão enquadradas entre os objetos de Consulta Pública de que trata art. 9º da Lei 13.848/2019, pois não são atos normativos. Em consequência, a aplicação do §3º do artigo 9º do aludido normativo se afasta do caso concreto, que se encontra insculpido de maior caráter de discricionariedade.
Em termos práticos, o conhecimento tempestivo de informações sobre a Portaria 544/GM/MME e a Resolução CNPE 15/2021 poderia ter colaborado para ampliar os debates acerca das minutas de contrato, pois a sociedade teria maior detalhamento de todas as informações constantes da documentação. Porém as colaborações específicas sobre os normativos de fato não resultariam em alterações no objeto da Consulta Pública. Como visto nas minutas de contrato, as passagens que contêm os normativos são reproduções de informações e dados já positivados, que não permitem maiores discussões.
Diante de tudo que foi exposto e considerando que restou comprovada a efetiva participação social no aprimoramento das minutas de contrato de concessão, conclui-se que não se configurou a ocorrência de irregularidade, tornando-se insubsistente a proposta de ciência que seria realizada.
Informações adicionais que não resultaram em Achados de Fiscalização
Os aspectos formais e procedimentais da CP 48/2021 foram analisados pela Agência e Procuradoria Federal da Aneel no Memorando 180/2021-SCG/SRG/SRM/SFG/SFF/SMA/ANEEL e Ofício 01370/2021/PFANEEL/PGF/AGU (peça 18, p. 8-9 e 39-44) , no qual a Procuradoria solicitou da área técnica subsídios para manifestação em Ação Popular em tramitação na Justiça Federal, e que abordava tais quesitos. Dessa forma, tais pontos da PFC foram analisados e tratados no âmbito do processo administrativo da Aneel, ainda que não tenham sido objeto da Consulta Pública de forma direta.
Os questionamentos de ordem material relativos ao processo de descotização das usinas, definição de garantia física, aspectos das obrigações de aportes em projetos (arts. 6º, 7º e 8º da Lei 14.182/2021) são objeto de contribuições específicas da sociedade no âmbito da CP 48/2021, conforme se verifica no Relatório de Análise de Contribuições anexo à NT 675/2021 (peça 24, p. 30-96) .
Além disso, entre os aspectos questionados na PFC está a dispensa, no âmbito da Consulta Pública 48/2021, da Análise de Impacto Regulatório (AIR) , o que alega ser indevido. De acordo com o §3º do Art. 9º da Lei 13.848/2019, o relatório de AIR deve compor o conjunto de documentos técnicos usados como fundamento para as propostas submetidas a consulta pública.
No entanto, como destacado pela Aneel na NT 255/2021, considerou-se que 'não cabe avaliação de impacto regulatório da proposta' da CP, nos termos do §1º do art. 1º do Decreto 10.411/2020, que estabelece a elaboração da AIR quando da 'proposição de atos normativos de interesse geral de agentes econômicos ou de usuários dos serviços prestados'.
Isso porque, segundo a Aneel, a matéria da Consulta Pública trata tão somente da previsão em contrato de concessão de assunto disciplinado por norma hierarquicamente superior (no caso, a Lei 14.182/2021) , sem espaço para escolhas regulatórias por parte da Aneel. Essa caracterização da matéria feita pela Agência conduz à incidência do inciso II do art. 4º do Decreto 10.411/2020, justamente uma das hipóteses na legislação para a dispensa de AIR.
Art. 4º A AIR poderá ser dispensada, desde que haja decisão fundamentada do órgão ou da entidade competente, nas hipóteses de:
I - urgência;
II - ato normativo destinado a disciplinar direitos ou obrigações definidos em norma hierarquicamente superior que não permita, técnica ou juridicamente, diferentes alternativas regulatórias; (...) 
Cabe mencionar que o § 5º do art. 6º da Lei 13.848/2019 estabelece que, quando não for elaborada AIR, será disponibilizada nota técnica ou documento equivalente que fundamentou a decisão, no site da Aneel. Este requisito foi cumprido na CP 48/2021, que disponibilizou pelo menos duas Notas Técnicas no site da Agência para consulta (peças 21 e 22) .
Outro ponto levantado na PFC 55/2021 diz respeito aos procedimentos internos da Consulta Pública sem devido 'respaldo técnico da Procuradoria Federal junto à Aneel'. No entanto, na verificação documental e aplicação de procedimentos desta fiscalização, foi possível identificar que a Procuradoria Federal se pronunciou formalmente no processo administrativo da CP por meio do Parecer 284/2021 (peça 27) acerca de diversos aspectos das minutas de contrato de concessão objeto da Consulta.
Em relação ao tema 'outorga de uso da água', suscitado pela PFC 55/2021 como um dos elementos que careciam de definição na CP 48/2021, ao analisar contribuição da Eletrobras sobre o tema, que requeria a preservação das outorgas hídricas em vigor e estipulação de prazo mínimo para requerimento de prorrogação, entendeu a Aneel que não caberia a definição da matéria no âmbito da minuta contratual, haja vista se tratar de assunto de competência específica da Agência Nacional de Águas e órgão ambiental estadual, sendo que a norma de regência pertinente foi corretamente referenciada na cláusula quarta da minuta.
Outro aspecto elencado na PFC 55/2021 relaciona-se a 'estudos que indiquem o risco hidrológico da operação'. Entende-se que a avaliação deste item se encontra prejudicada, uma vez que o assunto não diz respeito à discricionariedade da Agência para elaboração da minuta de contrato de concessão. Isso porque a Lei 14.182/2021 definiu, no inciso IV do art. 4º, que as UHEs abrangidas pela Lei deverão arcar com a assunção do risco hidrológico e participar do Mecanismo de Realocação de Energia (MRE) .
A esse respeito, ressalta-se que a Aneel realizou duas consultas públicas sobre temas correlatos: as CPs 53/2021 e 54/2021. A primeira trata da adequação da REN 895/2021 a aspectos da Lei 14.182/2021 (metodologia de cálculo de compensação às UHEs participantes do MRE) e a segunda das regras de comercialização da Câmara de Comercialização de Energia Elétrica - CCEE para permitir o cálculo da extensão da outorga das usinas impactadas pela Lei 14.182/2021 (aprimoramento do módulo Apuração dos Impactos do GSF) .
Assim, entende-se que foram tratados os principais elementos de questionamento que constituem a Proposta de Fiscalização e Controle 55/2021, aprovada pela Comissão de Fiscalização e Controle da Câmara dos Deputados, e que deu origem à presente Solicitação do Congresso Nacional. 
Cabe ressaltar, ainda, que a aplicação dos procedimentos de auditoria definidos nesta fiscalização permitiu constatar que o conjunto de contribuições apresentadas no âmbito da Consulta Pública teve seu tratamento em conformidade com todos os aspectos relevantes, por meio de análises fundamentadas e técnicas das sugestões dos atores setoriais que participaram da CP, tendo inclusive, em alguns pontos, buscado respaldo junto à Procuradoria Federal da Agência para obter maior segurança sobre eventuais direitos e obrigações definidos nas minutas dos contratos de concessão. 
Além disso, a análise verificou que a minuta final do contrato de concessão reflete as diretrizes elencadas pelo Poder Concedente (Ofício 109/2021/SE-MME, peça 20) , bem como abrange parte relevante das contribuições acolhidas na CP 48/2021.
CONCLUSÃO
Foi realizada fiscalização, na modalidade Inspeção, na Agência Nacional de Energia Elétrica - Aneel, com o objetivo de verificar eventuais irregularidades na condução da Consulta Pública 48/2021, cujo intuito foi colher subsídios para o aprimoramento da minuta de contrato de concessão que regulará a exploração de potenciais hidrelétricos impactados pela Lei 14.182/2021, que trata da desestatização da Eletrobras.
O processo de desestatização da Eletrobras se encontra em acompanhamento por este TCU no bojo do TC Processo 008.845/2018-2. Considerando a relação da presente Solicitação com aqueles autos, entende-se que o Exmo. Min. Aroldo Cedraz deve ser designado como relator da presente SCN, em decorrência de previsão do art. 10, parágrafo único, da Resolução-TCU 215/2008 c/c o art. 18-F, §2º, da Resolução-TCU 175/2005, afastado o apensamento dos presentes autos ao principal, em decorrência de vedação prevista no art. 6º, inciso II, da Resolução-TCU 215/2008.
A fiscalização foi motivada por solicitação do Congresso Nacional de autoria do Dep. Leo de Brito (PT-AC) e aprovada no âmbito da Comissão de Fiscalização e Controle da Câmara dos Deputados, encaminhada pelo seu Presidente, Dep. Áureo Ribeiro. 
O Exame de admissibilidade verificou a compatibilidade com os requisitos dos arts. 4º, inciso I, da Resolução - TCU 215/2008 e 232, inciso III, do Regimento Interno do TCU, sendo legítima a autoridade solicitante e cabendo o conhecimento da Solicitação do Congresso Nacional.
Nos termos da ISSAI 4000 - Norma para Auditoria de Conformidade, declara-se que se trata de trabalho de relatório direto de asseguração razoável.
Com objetivo de cumprir a solicitação de fiscalização recebida, foram estabelecidas as seguintes questões de auditoria: 1) Os procedimentos adotados no âmbito da CP 48/2021 estão em conformidade com os normativos legais e regulamentares aplicáveis?; 2) As informações apresentadas pela Aneel permitiram a contribuição da sociedade, dado o escopo delimitado para a Consulta Pública 48/2021?; e 3) As contribuições apresentadas no âmbito da CP 48/2021 foram submetidas a análise razoável e fundamentada pela Agência?
Em relação à Questão 1 (itens 31 a 55) , identificou-se a redução de prazo para apresentação de contribuições à Consulta Pública 48/2021 sem a devida caracterização de urgência e relevância, em contrariedade ao §2º do art. 9º da Lei 13.848/2019 e ao princípio da motivação. Isso porque não restou demonstrada, no processo administrativo que resultou na aprovação da Consulta Pública, a conexão lógica da necessidade de redução de prazo da CP e a incompatibilidade com o cronograma do processo de desestatização da Eletrobras, como alegado pelo MME. Verificou-se que o cronograma apresentado inicialmente pelo Ministério não considerava os prazos necessários para condução da CP, fato que foi posteriormente corrigido e, no caso concreto, ao decidir sobre a limitação do prazo da Consulta Pública, caberia à Aneel sopesar de forma fundamentada a eventual necessidade de urgência excepcional do processo, a defesa do interesse público e a garantia da participação da sociedade.
Instada a se manifestar, durante a fase de comentários de gestores prevista na Resolução TCU 315/2020, sobre eventual proposta de ciência a ser formulada, a Aneel ponderou que o artigo 9º da Lei 13.848/2019 não se aplica ao caso em tela, uma vez que o caput delimita o alcance das consultas públicas a atos normativos, ao passo que o caso concreto trata de Consulta Pública referente a minutas de contratos. Complementou que também não é aplicável o prazo mínimo estabelecido no §2º daquele artigo, tampouco, por conseguinte, a exigência de justificativa para caracterização de urgência e excepcionalidade.
Em consonância aos comentários apresentados pela Aneel, verificou-se que o caso em questão está dotado de maior discricionariedade, até por se tratar de uma boa prática que vem sendo repetida pela Agência e proporciona maior transparência e participação social no processo de tomada de decisão a respeito do aprimoramento das minutas dos contratos de concessão.
Diante de tudo que foi exposto, conclui-se que a justificativa apresentada para a redução do prazo de realização da consulta pública poderia ter sido mais bem fundamentada, porém não se configurou a ocorrência de irregularidade, tornando-se insubsistente a proposta de ciência que seria realizada.
Quanto à Questão 2 (itens 56 a 82) , verificou-se que a CP 48/2021 foi realizada sem a disponibilização de todos os elementos técnicos relevantes para a contribuição bem-informada da sociedade acerca das minutas dos novos contratos de concessão decorrentes da Lei 14.182/2021. Isso porque a definição das garantias físicas de energia das UHEs abrangidas pela Lei 14.182/2021, do valor adicionado aos novos contratos de concessão, e da forma e prazo de descotização de usinas envolvidas no processo de desestatização ocorreu apenas nos últimos dias do prazo de contribuição da Consulta Pública, por meio da Portaria 544-GM/MME (em 30/8/2021) e da Resolução-CNPE 15/2021 (em 31/8/2021) . Inicialmente, o cronograma de desestatização da Eletrobras, elaborado pelo MME, tampouco levava em consideração a disponibilização dessas informações em prazo hábil para realização da Consulta Pública, uma vez que a publicação da Resolução do CNPE referente ao valor adicionado pelos novos contratos de concessão estava prevista para 5/8/2021. No entanto, o calendário foi ajustado para contemplar a realização da consulta pública. Essas informações poderiam ter colaborado para discussão do contrato, gerando questionamentos em relação ao conteúdo das minutas de contrato e potencialmente impactando a avaliação da sociedade acerca destes pontos no processo de consulta pública. Ainda assim, restou evidenciado que a CP foi efetiva ao possibilitar participação social e aprimoramento das minutas dos contratos de concessão. 
Em sua manifestação, durante a fase de comentários de gestores prevista na Resolução TCU 315/2020, sobre eventual ciência a ser proposta, a Aneel asseverou, de maneira similar ao descrito no Achado 1, que não é aplicável o §3º do artigo 9º da Lei 13.848/2019, uma vez que o caput delimita o alcance das consultas públicas a atos normativos, o que não é o caso concreto. Acrescentou que a definição dos parâmetros faltantes nas minutas de contratos não é de sua competência, o que implica que sua inclusão na Consulta Pública não teria qualquer efeito prático, completando que a ausência dos parâmetros não impediu a efetiva participação social na consulta pública.
De igual modo ao observado no Achado 1, e em conformidade aos apontamentos da Aneel, entendeu-se que a aplicação do §3º do artigo 9º do aludido normativo se afasta do caso concreto, que se encontra insculpido de maior caráter de discricionariedade.
Em termos práticos, o conhecimento tempestivo de informações sobre a Portaria 544/GM/MME e a Resolução CNPE 15/2021 poderia ter colaborado para ampliar os debates acerca das minutas de contrato, pois a sociedade teria maior detalhamento de todas as informações constantes da documentação, porém as colaborações específicas sobre os normativos de fato não resultariam em alterações no objeto da consulta pública, já que as passagens que contêm os normativos são reproduções de informações e dados já positivados, que não permitem maiores discussões.
Diante de tudo que foi exposto e considerando que restou comprovada a efetiva participação social no aprimoramento das minutas de contrato de concessão, conclui-se que não se configurou a ocorrência de irregularidade, tornando-se insubsistente a proposta de ciência que seria realizada.
No tocante à Questão 3 (itens 83 a 95) , constatou-se que a análise das contribuições apresentadas na Consulta Pública 48/2021 está em conformidade em todos os aspectos relevantes com os normativos legais e regulamentares aplicáveis.
Como conclusão da Solicitação, propõe-se ainda o encaminhamento de cópia da presente instrução ao Presidente da Comissão de Fiscalização e Controle da Câmara dos Deputados, Exmo. Sr. Dep. Áureo Ribeiro, informando dos resultados de inspeção realizada por este Tribunal de Contas com o objetivo de verificar eventuais irregularidades na condução da Consulta Pública 48/2021.
PROPOSTA DE ENCAMINHAMENTO
Diante do exposto, submete-se a presente solicitação do Congresso Nacional, formulada por intermédio do Ofício n. 510/2021/CFFC-P, de 1º/12/2021, do presidente da Comissão de Fiscalização e Controle da Câmara dos Deputados, com base na Proposta de Fiscalização e Controle 55/2021, de autoria do Deputado Leo de Brito (PT/AC) , à consideração superior propondo, após manifestação do Exmo. Sr. Procurador do MPjTCU, Sr. Júlio Marcelo de Oliveira, nos termos da solicitação à peça 14:
conhecer da presente solicitação, por estarem preenchidos os requisitos de admissibilidade previstos nos artigos 38, inciso II, da Lei 8.443/1992, 232, inciso III, do Regimento Interno do TCU e 4º, inciso I, alínea 'a', da Resolução - TCU 215/2008;
prorrogar por trinta dias o atendimento da presente Solicitação do Congresso Nacional, nos termos do art. 15, § 2º, da Resolução-TCU 215/2008;
informar ao Exmo. Sr. Deputado Áureo Ribeiro, Presidente da Comissão de Fiscalização e Controle da Câmara dos Deputados, a decisão que vier a ser adotada nos termos da minuta de aviso inserida no módulo 'Comunicações' do e-TCU e encaminhar cópia da presente instrução;
informar ao Exmo. Sr. Deputado Leo de Brito (PT/AC) a decisão que vier a ser adotada nos termos da minuta de aviso inserida no módulo 'Comunicações' do e-TCU;
nos termos do art. 8º da Resolução-TCU 315/2020, fazer constar comunicação do relator ao colegiado, na ata da sessão em que estes autos forem apreciados, no sentido de: encaminhar cópia do Acórdão que vier a ser proferido pelo Tribunal à Agência Nacional de Energia Elétrica (Aneel) e ao Ministério de Minas e Energia (MME) , destacando que o relatório e o voto que fundamentam a deliberação ora encaminhada podem ser acessados por meio do endereço eletrônico www.tcu.gov.br/acordaos e que, caso tenham interesse, o Tribunal pode encaminhar-lhes cópia desses documentos sem quaisquer custos (consoante disposto no Memorando-Circular 45/2017-Segecex) ;
considerar a solicitação integralmente atendida e arquivar o presente processo, nos termos dos arts. 169, inciso II, do Regimento Interno do TCU e 17, inciso II, da Resolução - TCU 215/2008."
2.	Esta proposta de encaminhamento contou com a anuência do corpo diretivo da SeinfraElétrica (peças 41 e 42) .
	É o Relatório.

não há.

Não atuou.

SOLICITAÇÃO DO CONGRESSO NACIONAL. COMISSÃO DE FISCALIZAÇÃO E CONTROLE DA CÂMARA DOS DEPUTADOS. REQUERIMENTO DE FISCALIZAÇÃO SOBRE O PROCEDIMENTO DE CONSULTA PÚBLICA 48/2021 DA AGÊNCIA NACIONAL DE ENERGIA ELÉTRICA, RELACIONADA A ATOS DO PROCESSO DE DESESTATIZAÇÃO DA CENTRAIS ELÉTRICAS BRASILEIRAS S/A. SOLICITAÇÃO CONHECIDA. REALIZAÇÃO DE INSPEÇÃO PARA OBTENÇÃO DE INFORMAÇÕES E ESCLARECIMENTOS. ENCAMINHAMENTO DO RESULTADO DESTE TRABALHO AO SOLICITANTE. ARQUIVAMENTO DOS AUTOS.

SOLICITAÇÃO DO CONGRESSO NACIONAL (SCN)

Secretaria de Fiscalização de Infraestrutura de Energia Elétrica (SeinfraElétrica).

Conforme consignado no Relatório precedente, tratam os autos de Solicitação do Congresso Nacional, de 1º/12/2021 (peça 2) , mediante a qual o Exmo. Sr. Deputado Federal Áureo Ribeiro, na condição de presidente da Comissão de Fiscalização e Controle da Câmara dos Deputados, encaminha a este Tribunal de Contas da União (TCU) a Proposta de Fiscalização e Controle (PFC) 55/2021, de 27/9/2021 (peça 4) , de autoria do Exmo. Sr. Deputado Leo de Brito, requerendo a esta Corte de Contas que realize fiscalização com foco na Consulta Pública 48/2021 da Agência Nacional de Energia Elétrica (Aneel) .
2.	Em relação à admissibilidade, na linha do que pontuou a unidade técnica encarregada de instruir o presente feito, Secretaria de Fiscalização de Infraestrutura de Energia Elétrica (SeinfraElétrica) , encontram-se devidamente preenchidos os requisitos previstos no art. 71, inciso VII, da Constituição Federal de 1988 e no art. 38, inciso II, da Lei 8.443, de 16/7/1992, combinados com o art. 232, inciso III, do Regimento Interno do TCU e com o art. 4º, inciso I, alínea "a", da Resolução-TCU 215, de 20/8/2008, devendo o presente feito, por conseguinte, ser conhecido como Solicitação do Congresso Nacional.
3.	Esclareça-se que a Consulta Pública objeto da presente Solicitação do Congresso Nacional (CP-Aneel 48/2021) teve como intuito colher subsídios para o aprimoramento das minutas de contrato de concessão que regularão a exploração de potenciais hidrelétricos impactados pela Lei 14.182, de 12/7/2021, que, por sua vez, trata da desestatização da Centrais Elétricas Brasileiras S/A (Eletrobras) .
4.	Com objetivo de cumprir a solicitação de fiscalização em tela, a SeinfraElétrica estabeleceu as seguintes questões de auditoria:
	a) os procedimentos adotados no âmbito da CP 48/2021 estão em conformidade com os normativos legais e regulamentares aplicáveis?
	b) as informações apresentadas pela Aneel permitiram a contribuição da sociedade, dado o escopo delimitado para a Consulta Pública 48/2021?
	c) as contribuições apresentadas no âmbito da CP 48/2021 foram submetidas à análise razoável e fundamentada pela Agência?
5.	Foi, então, realizada na Aneel fiscalização na modalidade Inspeção, com o objetivo de verificar eventuais irregularidades na condução da Consulta Pública 48/2021, tendo sido apontados como resultado desse trabalho, além de outros pontos abordados pela SeinfraElétrica em sua instrução de mérito (peça 40) , os seguintes achados de auditoria:
	a) falha na fundamentação e justificativa para a redução de prazo de realização de Consulta Pública 48/2021;
	b) realização de consulta pública sem a disponibilização de todos os elementos técnicos previamente necessários.
6.	Em relação ao primeiro achado, a unidade instrutiva apontou inicialmente a redução de prazo para apresentação de contribuições à Consulta Pública 48/2021 sem a devida caracterização de urgência e relevância, em suposta contrariedade ao art. 9º, § 2º, da Lei 13.848, de 25/6/2019; e ao princípio da motivação.
7.	Isso pois não teria sido demonstrada, no processo administrativo que resultou na aprovação da referida consulta pública, a conexão lógica entre a necessidade de redução de prazo alegada pelo Ministério de Minas e Energia (MME) e a incompatibilidade com o cronograma do processo de desestatização da Eletrobras.
8.	Verificou-se que o cronograma apresentado inicialmente pelo Ministério não considerava os prazos necessários para condução da CP-Aneel 48/2021. Fato posteriormente corrigido, restando à Aneel, diante do caso concreto, ao decidir sobre a limitação do prazo da consulta pública, sopesar de forma fundamentada a eventual necessidade de urgência excepcional do processo, a defesa do interesse público e a garantia da participação da sociedade.
9.	Após a manifestação da agência reguladora, entretanto, a SeinfraElétrica concluiu que, embora a redução do prazo de realização da consulta pública pudesse ter sido melhor fundamentada, não se configurou a ocorrência de irregularidade, eis que o art. 9º da Lei 13.848/2019 delimita, em seu caput, o alcance das consultas públicas a atos normativos. Portanto, não se aplicando, destarte, ao caso em tela, o qual se refere a minutas de contratos.
10.	Quanto ao segundo achado, a unidade técnica apontou inicialmente que a CP-Aneel 48/2021 teria sido realizada sem a disponibilização de todos os elementos técnicos relevantes para a contribuição bem-informada da sociedade acerca das minutas dos novos contratos de concessão, decorrentes da Lei 14.182/2021. Visto que as garantias físicas de energia das UHEs abrangidas pela aludida lei, o valor adicionado aos novos contratos de concessão e a forma e prazo de descotização de usinas envolvidas no processo de desestatização foram definidos apenas nos últimos dias do prazo de contribuição da consulta pública. Mais precisamente em 30 e 31/8/2021, com a publicação da Portaria 544-GM/MME e da Resolução 15/2021 do Conselho Nacional de Política Energética (CNPE) .
11.	Essa suposta irregularidade, entretanto, restou descaracterizada pelo mesmo argumento acolhido em relação ao primeiro achado de auditoria, qual seja, a inaplicabilidade do art. 9º da Lei 13.848/2019 às minutas de contrato das novas outorgas de concessões a que se refere o art. 2º Lei 14.182/2021.
12.	Ainda em respaldo à descaracterização da suposta irregularidade em comento, a equipe de fiscalização ressaltou que, embora o conhecimento tempestivo de informações sobre a Portaria 544/GM/MME e a Resolução-CNPE 15/2021 pudesse, em termos práticos, ter colaborado para ampliar os debates acerca das minutas de contrato, o fato é que as colaborações específicas sobre os normativos não resultariam em alterações no objeto da consulta pública, já que as passagens que contêm os normativos são reproduções de informações e dados já positivados, que não comportam, consequentemente, maiores discussões.
13.	Por fim, concluiu a equipe da SeinfraElétrica que a análise das contribuições apresentadas na Consulta Pública 48/2021 está em conformidade em todos os aspectos relevantes com os normativos legais e regulamentares aplicáveis, tendo restado esclarecidos os demais questionamentos apresentados ao TCU por intermédio da Proposta de Fiscalização e Controle 55/2021, a qual deu origem ao presente TC Processo 044.362/2021-8.
14.	Por concordar, na íntegra, com as conclusões da SeinfraElétrica, acolho a proposta de encaminhamento formulada por sua equipe e adoto como razões de decidir os fundamentos aduzidos na instrução de mérito autuada como peça 40, visto que nela cuidou-se de abordar, com as devidas abrangência e profundidade, as questões submetidas à análise do TCU neste TC Processo 044.362/2021-8, não me parecendo necessário tecer considerações adicionais.
15.	Ademais, com o encaminhamento do resultado deste trabalho à Comissão de Fiscalização e Controle da Câmara dos Deputados, entendo que a Solicitação do Congresso Nacional ora em apreciação pode ser considerada atendida, arquivando-se, por conseguinte, os presentes autos.
	Ante o exposto, em consonância com os pareceres da SeinfraElétrica, VOTO por que este Tribunal adote a deliberação que ora submeto à consideração deste Colegiado.
TCU, Sala das Sessões, em 13 de julho de 2022.
AROLDO CEDRAZ 
Relator